【裁判字號】    97,上易,655
【裁判日期】    971119
【裁判案由】    第三人異議之訴
【裁判全文】
臺灣高等法院民事判決                 97年度上易字第655號
上  訴  人  乙○○
訴訟代理人  蔡文燦律師
被  上訴人  合作金庫商業銀行股份有限公司
法定代理人  丙○○
訴訟代理人  甲○○
上列當事人間第三人異議之訴事件，上訴人對於中華民國97年5
月30日臺灣臺北地方法院97年度訴字第199號第一審判決提起上
訴，本院於97年11月5日言詞辯論終結，判決如下：
    主      文
上訴駁回。
第二審訴訟費用由上訴人負擔。
    事實及理由
壹、程序部分：
    被上訴人法定代理人原為許德南，嗣變更為丙○○，有公司
    變更登記表在卷可稽，其聲明承受訴訟，核無不合，應予准
    許。
貳、實體部分：
一、上訴人起訴主張：訴外人廖玉霞、楊茂如、楊誠如、楊修如
    等人因積欠上訴人債務無法清償，於民國（下同）87年3 月
    間將門牌號碼臺北縣新店市○○路○ 段臨164之1號（下稱系
    爭164之1號建物）及臺北縣新店市○○路○段221號（下稱系
    爭221 號建物）未經保存登記之建物作價出售予上訴人，並
    交付上訴人管領使用，又系爭164之1號建物係訴外人楊茂如
    、楊誠如於81年間出資興建，系爭221 號建物係訴外人楊祺
    偉於69年間單獨出資興建，訴外人楊祺偉嗣於86年間死亡，
    由訴外人廖玉霞、楊茂如、楊誠如、楊修如、陳楊玲如（即
    楊玲如）共同繼承，因系爭164之1、221 號建物均未辦理建
    物所有權第一次登記，上訴人無法登記為所有權人，雙方即
    約定以買賣為原因，由上訴人繳交買賣所生之契稅，變更納
    稅義務人為上訴人，此後均以上訴人為納稅義務人繳交房屋
    稅迄今，是上訴人就系爭164之1、221 號建物均具有一定之
    權利，因被上訴人聲請強制執行，即臺灣臺北地方法院95年
    度執字第9638號清償借款強制執行事件（下稱系爭強制執行
    事件）而受侵害，且因訴外人廖玉霞、楊茂如、楊誠如、楊
    修如、陳楊玲如等人怠於行使權利排除其侵害，爰代位渠等
    提起強制執行法第15條所定第三人異議之訴。求為判決：臺
    灣臺北地方法院95年度執字第9638號清償債務強制執行事件
    ，就系爭164之1、221 號建物所為強制執行程序應予撤銷。
二、被上訴人則以：
  (一)系爭164之1號建物係訴外人楊茂如、楊誠如共同出資興建，
    上訴人僅提出房屋稅籍證明書、房屋稅繳款書及地價稅繳款
    書證明所有權人為何，惟稅捐機關就未保存登記之建物所為
    稅籍資料納稅義務人之記載，純為便利課稅而設，與所有權
    之取得無關，且納稅義務人有可能係由原始起造人買受而來
    ，但因係不能辦理所有權移轉登記，而僅向稅捐稽徵機關申
    請變更納稅義務人名義而已，仍未依法取得所有權，又證人
    楊茂如、陳惜、周玉春等人均未提出相關資金流向作為出資
    興建之證明，故上訴人主張系爭164之1號建物為訴外人楊茂
    如、楊誠如共同出資興建，實不足採。
  (二)系爭164之1、221 號建物係上訴人單獨向訴外人廖玉霞買受
    ，並未向訴外人楊茂如、楊誠如、楊修如及陳楊玲如買受，
    買賣所有權移轉契約書權利範圍亦記載全部，足見上訴人認
    定廖玉霞單獨擁有所有權，如此上訴人焉能代位訴外人楊茂
    如、楊誠如、楊修如及陳楊玲如提起本件訴訟。
  (三)訴外人廖玉霞分別於82年6月10日及86年6月12日出具承諾書
    ，承諾系爭164之1、221 號建物為其所有，且為本人居住使
    用，如訴外人晉春企業股份有限公司（下稱晉春公司）對被
    上訴人之債務無法清償時，願與其基地一併交付被上訴人處
    理，縱如上訴人所言，訴外人廖玉霞於抵押權設定後，始於
    87年3 月24日將上開建物售予上訴人為真，亦不影響上開抵
    押權之效力。
  (四)訴外人廖玉霞、楊茂如、楊誠如、楊修如及陳楊玲如均為系
    爭強制執行事件之債務人，被上訴人就系爭164之1、221 號
    建物聲請強制執行並無違誤等語，資為抗辯。
三、原審為上訴人敗訴之判決，上訴人提起上訴，上訴聲明為：
    (一)原判決廢棄。(二)臺灣臺北地方法院95年度執字第9638號清
    償債務強制執行事件，就坐落於臺北縣新店市○○路○段221
    號及座落臺北縣新店市○○路○段臨164之1號建物所為之強
    制執行程序應予撤銷。被上訴人答辯聲明：上訴駁回。
四、本件不爭執事項：系爭164之1、221 號建物均未辦理保存登
    記，經被上訴人以臺灣臺北地方法院91年8 月29日北院錦90
    執天字第7065號債權憑證聲請對訴外人晉春公司、廖玉霞、
    楊茂如、楊誠如、胡麗霞、楊王招治、林相杉強制執行，經
    臺灣臺北地方法院民事執行處以95年度執字第9638號清償債
    務強制執行事件受理在案，並於95年11月21日到場揭示查封
    ，嗣被上訴人於97年2月1日另以臺灣桃園地方法院95年執靜
    字第23125 號債權憑證，追加訴外人楊修如、陳楊玲如為債
    務人聲請強制執行。
五、本件爭點：上訴人是否有足以排除強制執行系爭164之1、22
    1號建物之權利？
六、查證人楊茂如證稱略以：系爭221 號建物係由伊父親楊祺偉
    出資興建，系爭164之1號建物係由伊和楊誠如出資興建，16
    4之1號建物沒有辦理保存登記，房屋稅的納稅義務人是伊母
    親廖玉霞，221 號建物的納稅義務人之前是伊之父親楊祺偉
    ，父親死亡後，為母親廖玉霞。伊父親過世後，家屬沒有拋
    棄繼承。因為伊、楊誠如、楊修如欠上訴人錢，所以把系爭
    164之1、221號建物賣給上訴人，還有欠錢。系爭221號建物
    有經全體繼承人同意讓與給上訴人等語（原審卷第58至60頁
    反面）。證人陳惜證述略稱：系爭164之1號建物是楊茂如出
    資所蓋，因為伊介紹蓋房子的師傅給他，蓋房子的師傅是向
    楊茂如拿工錢等語（原審卷第60頁反面至第61頁）。證人周
    玉春證稱略以：系爭164之1號建物是楊茂如兄弟出資蓋的，
    他們蓋房子時向伊借水電才認識等語（原審卷第61頁反面）
    。由上開證人證言可知，系爭221 號建物係由訴外人楊祺偉
    出資興建，而訴外人楊祺偉死亡後，由訴外人廖玉霞、楊茂
    如、楊誠如、楊修如及陳楊玲如共同繼承；系爭164之1號建
    物係由楊茂如、楊誠如共同出資興建。系爭164之1、221 號
    建物均未辦理保存登記。嗣因訴外人楊茂如、楊誠如、楊修
    如積欠上訴人債務，將系爭164之1、221 號建物出售予上訴
    人，其中系爭221 號建物部分，經全體繼承人同意出售，為
    可認定之事實。
七、按不動產物權，依法律行為而取得設定、喪失、及變更者，
    非經登記，不生效力。民法第758 條定有明文。次按對未登
    記之不動產肯認有事實上處分權，乃係實務上之便宜措施，
    然事實上處分權究非所有權。最高法院95年台上字第94號判
    決參照。查系爭164之1、221 號建物未辦理保存登記，且非
    由上訴人所出資興建，詳前述，則上訴人基於買賣關係買受
    未辦理登記所有權之系爭164之1、221 號建物，不能取得該
    建物之所有權。是以，上訴人主張系爭164之1、221 號建物
    由訴外人楊茂如等人交由上訴人占有、使用、收益、處分，
    並排除他人干涉，民法第765 條所有權人之權能，上訴人皆
    已享有等語，係非有據。
八、按第三人就執行標的物有足以排除強制執行之權利者，得於
    強制執行程序終結前，向執行法院對債權人提起異議之訴。
    強制執行法第15條前段定有明文。次按違章建築之房屋，原
    非債務人所有，而被執行法院誤予查封者，買受人因不能登
    記，自得代位原有人提起異議之訴，若該房屋為債務人所有
    ，買受人雖買受在先，亦無排除強制執行之權利。房屋之買
    賣無論房屋為違章建築與否，除其前手本身即為債務人外，
    在未為移轉登記前，凡因第三人就買賣標的物對於承買人主
    張權利，指由執行法院實施查封時，原出賣人既均負有擔保
    之義務，以排除第三人對於承買人之侵害（參照民法第349
    條）。則承買人本於民法第242 條代位前手行使此項權利，
    要無不合。最高法院48年台上字第209 號判例、52年台上字
    第681號判例要旨參照。查系爭164之1、221號建物未辦理保
    存登記，上訴人未取得所有權，無排除強制執行之權利。次
    查，系爭164之1、221 號建物之所有權人因原始起造及繼承
    關係，分別為楊茂如、楊誠如，及廖玉霞、楊茂如、楊誠如
    、楊修如、陳楊玲如，渠等均為系爭強制執行程序之債務人
    ，經本院調閱原法院95年度執字第9638號、97年度執字第12
    056 號清償借款強制執行案卷查核屬實，是以，訴外人楊茂
    如等人本為強制執行程序之債務人，無排除強制執行之權利
    ，上訴人自無從代位楊茂如、楊誠如、楊修如、陳楊玲如提
    起第三人異議之訴。
九、上訴人非系爭164之1、221 號建物之原始起造人，未取得該
    建物之所有權，無從本於所有權人地位排除系爭強制執行程
    序；又前開建物之所有權人即訴外人廖玉霞、楊茂如、楊誠
    如、楊修如、陳楊玲如均為系爭強制執行事件之債務人，無
    排除強制執行之權利，上訴人主張代位執行債務人之權利排
    除系爭強制執行程序，亦非有據。從而，上訴人請求系爭強
    制執行事件，就系爭164之1、221 號建物為之強制執行程序
    應予撤銷，為無理由，應予駁回。
十、綜上所述，上訴人主張本於所有權人或代位執行債務人之權
    利，請求就系爭164之1、221 號建物所為之強制執行程序應
    予撤銷，為無理由，不應准許。原審為上訴人敗訴之判決，
    並無不合。上訴意旨指摘原判決不當，求予廢棄改判，為無
    理由，應予駁回。
十、本件事證已臻明確，兩造其餘攻擊防禦方法及未經援用之舉
    證，經審酌核與本件判決結果不生影響，不再逐一論述，附
    此敘明。
十一、據上論結，本件上訴為無理由，依民事訴訟法第449條第1
      項、第78條，判決如主文。
中    華    民    國    97    年    11    月    19    日
                    民事第二庭
                        審判長法  官  吳謙仁
                              法  官  蘇瑞華
                              法  官  李瓊蔭
正本係照原本作成。
不得上訴。
中    華    民    國    97    年    11    月    20    日
                              書記官  王才生


司法院資訊處製作；財團法人民間司法改革基金會備份。
